Inventaris van het archief van de Algemene Rekenkamer 1814-1919: Bureau Oorlog en Bureau Marine (OM)
Nationaal Archief, Den Haag
Tusschen de contrôle-stelsels, voor Het Rijk en Oost- en West Indië geldend, bestaat een cardinaal verschil. De Rijksuitgaven worden verevend door de Rekenkamer; zij beslist in hoogste Instantie omtrent de wettigheid. Daarentegen worden de koloniale uitgaven verevend door den Minister van Koloniën of door de betrokken gouverneurs. De Rekenkamer kan de juistheid van uitgaven aanvechten en - evenals voor Nederland geschiedt - hare meening in een jaarverslag of in een afzonderlijk schrijven aan de Staten-Generaal te kennen geven, zij kan niet beletten dat een post van uitgaaf in de Oost- of West-Indische rekening wordt opgenomen.
De vraag welk van deze beide stelsels het best is, ligt buiten het kader van dit geschrift. Zij blijve dus onbeantwoord.
Provinciale fondsen
Krachtens hare Instructie fungeert de Rekenkamer tevens als contrôleur van de provinciale geldmiddelen. Haar toezicht daarop is echter veel meer beperkt dan de contrôle op de Rijksgelden. Wel moet de persoon, die de financiën der provinciën beheert, deswege aan de Rekenkamer verantwoording afleggen; wel houdt zij boek van de gedane ontvangsten en uitgaven, maar haar toezicht strekt zich niet, gelijk bij het Rijk, uit tot de rechtmatigheid en doelmatigheid der gedane uitgaven. De hierbedoelde contrôle heeft mitsdien slechts formele beteekenis, al kan daaraan eenige wanorde niet worden ontzegd.
Boekhouding
Eindelijk nog een punt van praktische beteekenis: de boekhouding, welke bij de Rekenkamer moet worden gevoerd.
Het is duidelijk dat bij eene goede financieele contrôle, voor zoover deze niet ter plaatse kan worden uitgeoefend, eene omvangrijke boekhouding onontbeerlijk is. Deze boekhouding draagt nochtans geen commercieel karakter. Balansen en exploitatierekeningen worden niet opgemaakt; er worden bij de Rekenkamer ook geen grootboeken, journalen, kasboeken e.d. gehouden.
In de eerste plaats moet de Rekenkamer eene volledige begrootingsboekhouding voeren. D.w.z. de op elk artikel toegestane som wordt geregistreerd en daarop wordt afgeboekt wat verevend is. Deze boekhouding is noodig om te kunnen nagaan of de toegestane kredieten niet zijn overschreden en om de cijfers van de Staatsrekening te kunnen vaststellen. Boven de per artikel toegestane kredieten mag de Rekenkamer niets verevenen.
Deze begrootingswerkzaamheden vormen slechts een klein onderdeel van de boekhouding. Veel omvangrijker is b.v. de registratie van de traktementen der ambtenaren, welke noodzakelijk is om op eene juiste toepassing van de bezoldigingsregelingen te kunnen toezien. Ook de Nederlandsche en Indische pensioenen moeten door de Rekenkamer worden geregistreerd.
Dan komen er tal van periodiek terugkeerende uitgaven en ontvangsten voor, welke slechts aan de hand van speciaal daartoe bestemde registers zijn te controleeren, zooals de overtalrijke onderwijssubsidiën, huren, vaste vergoedingen, enz. Ook voor het toezicht op het beheer van vele rekenplichtigen kan eene boekhouding niet worden ontbeerd. Met name de aan ambtenaren verstrekte gelden ter goede rekening, welke krachtens het wettelijk voorschrift op de betrokken begrootingsartikelen moeten worden afgezonderd, eischen eene omvangrijke boekhouding.
De boekhouding van de Rijksontvangsten, d.w.z. de splitsing van deze over de onderscheidene hoofden van de Middelenwet, wordt gevoerd bij het Departement van Financiën, onder toezicht van de Rekenkamer.
Eindelijk is aan de Rekenkamer opgedragen een dubbel bij te houden van de Grootboeken der Nationale Schuld.
Deze mededeelingen kunnen, al betreffen zij slechts den internen dienst van de Rekenkamer, mede eenig licht werpen op hare enorm uitgebreide taak, welke met een beperkt personeel (ongeveer 90 ambtenaren) moet worden uitgeoefend.
Materieele Controle
De Instructiewet draagt de Rekenkamer ook eenig materieel toezicht op. Dit toezicht blijft beperkt tot de voorraden In de magazijnen van land- en zeemacht, alsmede tot het muntmateriaal. Deze materieele contrôle welke, vooral wat de marine-etablissementen betreft, zeer uitgebreid is, bestaat hierin, dat de terzake aan de Rekenkamer, in te dienen verantwoordingen worden geverifieerd aan de hand van de rekeningen wegens gedane leveringen aan de betrokken magazijnen en van de processen-verbaal van verstrekking en afvoering. Zoodoende kan de Rekenkamer vaststellen wat op het eind van elk tijdvak, waarover de verantwoording loopt, aanwezig moet zijn geweest In deze contrôle ontbreekt een essentieel element, n.l. de opneming der voorraden ter plaatse op ongeregelde tijdstippen. Hier rijst echter opnieuw de vraag of het nut van een dergelijk toezicht zou opwegen tegen de kosten, nu dit toezicht reeds vanwege de betrokken Departementen wordt uitgeoefend door speciaal daartoe aangewezen contrôleurs. De bevoegdheid van de Rekenkamer tot het instellen van bedoelde onderzoekingen ter plaatse staat in elk geval vast, al werd deze om praktische redenen nog niet gehanteerd.
Slotbeschouwing
Hiermede is, zij het min of meer in vogelvlucht, de werkkring van de Rekenkamer geschetst. Op volledigheid kan het voorafgaande geen aanspraak maken, en evenmin op wetenschappelijkheid. Het was slechts het doel, aan den niet ingewijde eenig inzicht te geven in de wijze waarop dit College zijn taak vervult. Misschien kan deze poging er in slagen misverstand omtrent de inrichting van 's-Rijks comptabiliteit op te heffen of vooroordeelen weg te nemen. Het kan ook zijn dat bij sommigen een reeds bestaande twijfel werd versterkt aangaande de doeltreffendheid van de verrichtingen der Rekenkamer. Wie de zaken beziet van een commercieele basis en er steeds op uit is de efficiency te bevorderen, ook in den overheidsdienst, zal missschien de regeling van het toezicht op 's-Rijks financiën meer in andere richting wenschen. Hij bedenke echter dat Rome en Parijs niet op één dag zijn gebouwd, De banden, waarmede onze overheidsdienst aan het verledene is gebonden, meestal bestaande in een vloed van voorschriften en antecedenten, zijn nu eenmaal niet gemakkelijk te verbreken.
In elk geval is de wensch om zich niet angstvallig vast te klemmen aan het verledene, zoowel bij de Regeering als bij het hierboven besproken contrôle-orgaan, aanwezig. Laat ons hopen, dat zij in eensgezinde samenwerking er in zullen slagen, de regeling van het financieel beheer van ons vaderland tot een navolgingswaardig voorbeeld te doen strekken.
De bevoegdheden van de Rekenkamer werden vastgesteld in onderstaande wetten:
Instructiewet voor de Rekenkamer, tekst Staatsblad 413/1922.
O. I. Comptabiliteitswet, tekst Staatsblad 328/1925.
Comptabiliteitswet voor Suriname, Staatsblad 315/1910 (sedert 1910 herhaaldelijk gewijzigd).
Comptabiliteitswet voor Curaçao, Staatsblad 316/1910 (sedert 1910 herhaaldelijk gewijzigd).
De contrôle van de Rekenkamer op de geldmiddelen der provinciën berust op de artikelen 118 en 119 van de Provinciale wet.
Geschiedenis van het archiefbeheer
Na de aankomst van het archief in Schaarsbergen in 1952 begon J.G.F.M. baron van Hövell tot Westerflier een jaar later met de inventarisatie. Voor zijn vertrek in 1957 zijn door hem beschreven de series "Erfrechten, Procuratiën en Pensioenregisters" en had hij enig werk verricht aan de tractementsregisters, de bescheiden betreffende de borgtochten, de geldelijke rekeningen, de afrekeningsregisters en de leggers van Domeinen. H.G. Wondaal vervolgde in 1957 met de inventarisatie van het "hoofdbestanddeel". In 1960 was het hele archief op fiches gebracht en kon met de samenstelling van de inventaris begonnen worden. Echter, in de jaren 1962-1966 was het voor hem onmogelijk wegens de vele drukke werkzaamheden en het tekort aan geschoold personeel tot inventariseren te komen. Tot aan zijn pensionering in 1974 verdwijnen vervolgens de vermeldingen over het archief uit de jaarverslagen. In 1975 namen M. Baertl en A.M. Tempelaars de lijn weer op; na het vertrek van eerstgenoemde werkte ik enige tijd met Tempelaars samen. Sinds april 1978 ben ik, onder supervisie van de heer Raaff, uitsluitend voor dit project verantwoordelijk.
Taakstelling
De schriftelijke neerslag van de arbeid van Van Hövell tot Westerflier is niet meer aanwezig. De fiches, uitgebreide plaatsingslijst en historische aantekeningen van Wondaal zijn successievelijk overgedragen. Dit geldt ook voor wat door Baertl en Tempelaars is verricht. Op basis van deze "retroacta" en met inachtneming van de voorbereiding voor de verhuizing en de beschikbare tijd en mankracht werd tot de volgende taakstelling besloten.
Ordening en beschrijving
1.1. Ordening en beschrijving
1.1.1. controle d.m.v. de plaatsingslijst-Wondaal
1.1.2. nazien van reeds verrichte beschrijvingen
1.1.3. bepaling van de vorm, inhoud en datering
1.1.4. vaststelling van de onderlinge verbanden
1.1.41. plaatsing zo mogelijk binnen de organisatorische structuur
1.1.5. opstelling van plaatsingslijsten met informatie over de achtergrond, inhoud en betekenis van de stukken
1.2. Onderzoek naar de registratuurgeschiedenis
1.2.1. systematische, chronologische raadpleging van het eigen archief.
1.2.2. incidentele raadpleging van het eigen archief n.a.v. de ordening en beschrijving
1.2.3. incidentele raadpleging van andere archieven
1.2.31. Staatsecretarie
1.2.32. Ministeries
1.2.4. raadpleging van gedrukte bronnen
1.2.41. Staatsbladen en -couranten
1.2.42. recueils van wetten, besluiten e.d.
1.2.43. andere gedrukte bronnen.
1.2.5. opstellen van nota's over de organisatie per periode
1.3. Selectie en vernietiging
1.3.1. op basis van het onderzoek ad 1.1. en 1.2.
1.3.2. op basis van de vernietigingslijsten van de Rekenkamer
1.3.3. vaststelling van de criteria
1.3.31. dubbelen
1.3.32. dezelfde informatie is ook elders voorhanden
1.3.33. de informatie betreft zeer beperkte details
1.3.34. de informatie heeft een zeer kortstondige betekenis gehad
1.3.35. de informatie is van geen of geringe betekenis voor de kennis van de organisatie of de geschiedenis van de Rekenkamer
1.3.36. de informatie is van geen of geringe betekenis voor een te veronderstellen onderzoek
2. Materiële verzorging
2.1. categorale plaatsing in de stellingen
2.2. verpakking of vervanging van de verpakking
2.3. restauratie
2.4. etikettering
Stand van zaken per medio augustus 1978
Vooral ook dankzij de pioniersarbeid van mijn voorgangers is op basis van de bovenvermelde taakstelling 1.033 m archief bewerkt. Daarvan is 771 m verpakt en geëtiketteerd, 225 m verpakt en kan 37 m wegens de omvang niet verpakt worden. Bovendien zijn voorstellen ingediend voor de vernietiging van ca. 100 m archiefbescheiden. De volgende series zijn geordend en beschreven:
College
Notulen van de vergaderingen
Bijlagen van de notulen
Algemene bijlagen
Rapporten en voorstellen van de Tafels
Minuten van brieven
Ingangen op de notulen en bijlagen
Indexen, klappers en nummerlijsten
Agenda's van de stukken ingekomen op de vergaderingen
Agenda's van ingekomen K.B.'s
Agenda's van ingekomen brieven
Jaarverslagen
Geheim archief
Notulen van de geheime vergaderingen
Bijlagen van de geheime notulen
Agenda's van de stukken ingekomen op geheime vergaderingen
Correspondentie van de voorzitter
Bureaus
Registers van de nota's van remarque
Registers en staten van de burgerlijke, militaire en kerkelijke pensioenen
Procuratiën en relevante registers
Registers betreffende de geldelijke rekeningen
Recueils van wetten, besluiten, verordeningen e.d.
Bewijzen van erfrecht
In voorbereiding
Registers betreffende de verantwoording van de betaalmeesters
Registers van de borgtochten
Andere categorieën
Leggers van Domeinen
Stukken betreffende de schadevergoeding wegens de opheffing van de slavernij in Suriname en op Curaçao
Evaluatie en vooruitzicht
Hoewel nu ongeveer tweederde van het archief geordend en beschreven is, kan van een indeling vooruitlopende op een inventaris nog geen sprake zijn. Dit komt vooral doordat de tijd en mankracht voor het systematische registratuuronderzoek ontbreekt. Voorlopig is het mogelijk d.m.v. dit onderzoek (dat tot en met 1822 gevorderd is) en van het incidentele onderzoek enige lijnen aan te geven. De Rekenkamer maakte onderscheid bij de ingekomen stukken tussen twee categorieën; de eerste kwam in bij het college, de tweede ging rechtstreeks naar de Tafels of bureau's. Daarnaast werden door de Rekenkamer zelf stukken opgesteld, waarvoor hetzelfde onderscheid geldt. (De tafels waren in feite een soort taakgroepen waarin het college zich splitste, de ambtenaren die het voorbereidende en uitvoerende werk verrichtten, waren in een wisselende bureau-organisatie ondergebracht). Dit onderscheid is momenteel de enig hanteerbare onderscheidsnorm tot een vollediger overzicht verkregen is. Niettemin mag m.i. gesteld worden, dat de huidige categorale plaatsingslijsten (eigenlijk mini-inventarissen) de gebruiker voldoende informatie bieden, terwijl in de inleiding ook de gegevens zijn vastgelegd voor de toekomstige indeling.
Twee andere soorten van onderzoek vallen nu evenmin te verwezenlijken. Raaff heeft voorgesteld om de massale serie algemene bijlagen van de notulen (ruim 700 m) toegankelijker te maken door een chronologische documentanalyse. Voor een goed begrip van de verantwoording van het financieel beheer van de overheid is ook een systematisch onderzoek naar alle voorschriften daaromtrent noodzakelijk. Dit facet komt nu alleen incidenteel aan bod (zie rubriek 1.2.2.). Beide onderzoeken zijn nodig voor een goede evaluatie van de inhoud van het archief, een dergelijke waardering gebeurt nu te globaal.
Naar mijn mening kan in de komende 1 à 1,5 jaar voor de verhuizing de resterende 400 m op dezelfde wijze bewerkt worden. Daarbij ga ik er van uit, dat ik in een part-time dienstverband de inmiddels opgedane ervaring en kennis aan dit project kan blijven wijden. Mocht ik mij genoodzaakt zien ontslag te nemen, dan zal bij stilstand van de inventarisatie tot na de verhuizing met een tijdverlies van ca. 2 jaar gerekend moeten worden. Niemand is onvervangbaar, maar terugkijkende naar de reeds verloren tijd, zou dat een spijtig en onnodig verlies zijn.
De door mij voorziene, voorlopige gereedkoming van de inventarisatie zal alleen verwezenlijkt kunnen met de assistentie van 1 à 2 capabele medewerkers.
De verwerving van het archief
De rechtstitel is (nog) onbekend
Inhoud en structuur van het archief
2.02
Ordening van het archief
Vermoedelijk zijn de registers aangelegd i.v.m. de verbeteringen en vereenvoudiging van de werkzaamheden van de Rekenkamer die in 1870 werden voorgesteld
Voorstel van de Commissie belast met het onderzoek naar de verbeteringen van de werkzaamheden der A. R. d. d. 29 September 1870 no 85.
en per 1 januari 1871 werden ingevoerd. De registers gaven het Bureau een chronologisch overzicht van de uitgaande brieven, en dienden ook om de minuten zonder omhaal bij de charterkamer te kunnen opvragen.
De registers bieden de volgende informatie: de datum en het nummer van afdoening, de korte inhoud of het afschrift van de brief, en een kolom "aanmerkingen".
Via de registers zijn de minuten rechtstreeks terug te vinden in de serie algemene bijlagen der notulen, die vanaf 1871 zijn geordend op de afdoeningsdatum. Op de minuten staat(n) het(de) folionummer(s) van de index op de notulen vermeld. Daar zijn de brieven naar hun inhoud gerangschikt onder de respectieve hoofden. Een voorbeeld: brief d.d. 18 mei 1880 no 35R betreft het recht op verstrekking van geneeskundige hulp en geneesmiddelen voor gepensioneerde zeeofficieren. In de index is deze brief te vinden onder de hoofden "Regtspleging/militaire", "geneeskundige dienst", en "aanvragen om overdragt en tot vermindering van bezwaar".
Aanwijzingen voor de gebruiker
Openbaarheidsbeperkingen
Volledig openbaar.
Materiële beperkingen
Aanvraaginstructie
Openbare archiefstukken kunnen online worden aangevraagd en gereserveerd. U kunt dit ook via de terminals in de studiezaal van het Nationaal Archief doen. Om te kunnen reserveren dient u de volgende stappen te volgen:
U maakt een profiel aan op www.gahetna.nl, en logt vervolgens in
Via de archiefinventaris (alleen de beschrijvingen met rode nummers) selecteert u het gewenste archiefstuk door op de knop 'Reserveren' te klikken
In het volgende scherm geeft u aan op welke dag u het archiefstuk wilt inzien
Indien u zich bevindt in de studiezaal en een tafelnummer heeft ontvangen kunt u dit nummer vermelden. Als u geen tafelnummer heeft kunt u tafelnummer 777 laten staan
Vervolgens bevestigt u uw reservering door deze te versturen.
Verwant materiaal
Beschikbaarheid van kopieën
Verwante archieven
Archief van de Algemene Rekenkamer 1814-1819:
2.02.09.02 - Bureau Betaalmeesters (BM)
2.02.09.03 - Bureau Nationale Schuld (NS)
2.02.09.04 - Bureau Vaste Posten (VP)
2.02.09.05 - Bureau Geldelijke Rekeningen (GR)
2.02.09.06 - Domeinen (DO)
2.02.09.07 - College
2.02.09.08 - Comptabel Beheer (CB)
2.02.09.09 - Serie 1920-1929 bevat ook stukken van voor 1920 en van na 1929.
Beschrijving van de series en archiefbestanddelen
- Registers van uitgaande brieven van het Bureau Oorlog aan het Ministerie van Oorlog, 1871-1890; 1; 2 delen
  - 1871-1882, a
  - 1883-1890, b
- Algemeen Tarief voor de dienst der Genie te Amsterdam., Algemeen Tarief voor de dienst der Genie te Amersfoort.; Algemeen Tarief voor de dienst der Genie te Arnhem.; Algemeen Tarief voor de dienst der Genie te Breda.; Algemeen Tarief voor de dienst der Genie te Brielle.; Algemeen Tarief voor de dienst der Genie te Delft.; Algemeen Tarief voor de dienst der Genie te Doesburg.; Algemeen Tarief voor de dienst der Genie te Dordrecht.; 2
- Algemeen Tarief voor de dienst der Genie te Maastricht, Venlo, Roermond., Algemeen Tarief voor de dienst der Genie te Naarden.; Algemeen Tarief voor de dienst der Genie te Terneuzen.; Algemeen Tarief voor de dienst der Genie te Nijmegen.; Algemeen Tarief voor de dienst der Genie te Utrecht.; Algemeen Tarief voor de dienst der Genie te Vlissingen.; Algemeen Tarief voor de dienst der Genie te Weesp.; Algemeen Tarief voor de dienst der Genie te Willemstad.; Algemeen Tarief voor de dienst der Genie te Zutphen.; Algemeen Tarief voor de dienst der Genie te Zwolle.; 3
- Algemeen Tarief voor de dienst der Genie te Geertruidenberg., Algemeen Tarief voor de dienst der Genie te Gorinchem, Woudrichem.; Algemeen Tarief voor de dienst der Genie te Gouda.; Algemeen Tarief voor de dienst der Genie te s-Gravenhage.; Algemeen Tarief voor de dienst der Genie te Groningen.; Algemeen Tarief voor de dienst der Genie te Den Helder.; Algemeen Tarief voor de dienst der Genie te Hellevoetsluis.; Algemeen Tarief voor de dienst der Genie te s-Hertogenbosch.; Algemeen Tarief voor de dienst der Genie te Heusden.; 4
- "Delegatiën van Marine", lijsten van verzoeken tot delegatie van scheepssoldijen, waarvoor door de minister van Marine toestemming was verleend, 1839-1842 en 1842-1888; 5-21
  - 1839, nrs: 1-114, 1840, nrs: 115-233; 1841, nrs: 234-324; 1842, maart 15, nrs: 325-359; 1842, juli 11-december., nrs: 1-56; 5
  - 1843, nrs: 57-169, 1844, nrs: 170-286; 1845, nrs: 287-391; Klapper op de namen van de schepelingen en officieren.; 6
  - 1846, jan-aug, nrs: 392-466, 1847; 1848; 7
  - 1849, 1850; 1851; 8
  - 1852, 1853; 1854; 1855, jan-nov, nrs: 1-119; 9
  - Klapper op de namen van de schepelingen en officieren., 1855; 1856; 10
  - 1857, 1858; 1859; 11
  - 1860, 1861; 12
  - 1862, 1863; 13
  - 1864, nrs: 1-174, 1865, nrs: 175-315; 1866, nrs: 316-465; 14
  - 1867, nrs: 466-630, 1868, nrs: 631-690; Klapper op de namen van de schepelingen en officieren.; 15
  - 1868, juni-december, 1869; 1870; 1871, nrs: 1-177; 16
  - 1872, nrs: 178-319, 1873, nrs: 320-567; Klapper op de namen van de schepelingen en officieren.(betr. OM 16-17; 17
  - 1874, nrs: 1-122, 1875, nrs: 123-226; 1876, nrs: 227-314; 1877, nrs: 315-405; 1878, nrs: 406-524; 18
  - Klapper op de namen van de schepelingen en officieren, betr. OM 18., 1879, nrs: 1-157; Klapper op de namen van de schepelingen en officieren, (betr.nrs: 1-157); 1880, geen nrs.; 19
  - 1881, geen nrs., 1882, geen nrs.; 1883, geen nrs.; 20
  - 1884, geen nrs., 1885, geen nrs.; 1886, geen nrs.; 1887, geen nrs.; 1888, geen nrs.; 21